臺灣高等法院臺中分院民事判決
111年度家上字第31號
上  訴  人 Ａ０１


訴訟代理人  陳昭全律師
被 上訴 人  Ｂ０１
訴訟代理人  黃雅琴律師
上列當事人間請求離婚事件，上訴人對於民國111年1月19日臺灣
臺中地方法院110年度婚字第397號第一審判決提起上訴，本院於
111年4月20日言詞辯論終結，判決如下：
    主  文
上訴駁回。
第二審訴訟費用由上訴人負擔。
    事實及理由
一、上訴人主張：兩造於民國82年1月22日結婚，惟因婚後價值
    觀、生活方式差異甚鉅，已於95年12月底分居。上訴人於98
    年間，以兩造婚姻有難以維持之重大事由訴請離婚，雖經臺
    灣臺中地方法院（下稱臺中地院）00年度○字第0000號判決
    、本院00年度○○字第00號判決及最高法院以00年度○○字第00
    00號裁定（下稱前案離婚事件）駁回上訴人之請求。然兩造
    自前案離婚事件判決確定之日即99年12月23日起迄今，已逾
    11年以上，仍處於分居狀態，關係並未好轉，夫妻情誼已完
    全不存在。且兩造分居前後已逾15年，被上訴人自始亦無對
    上訴人有過任何關切之意，顯見被上訴人亦無維持兩造婚姻
    之想法。參以上訴人現已57歲，曾於107年間確診肺癌，於0
    00年0月00日前往國立臺灣大學醫學院附設醫院（下稱臺大
    醫院）接受胸腔鏡左下肺葉切除手術，歷經生死大關，目前
    長期住居於香港，並已取得香港永久居民身分，兩造子女均
    已成年，其中丙○○已自研究所畢業，目前就業中，乙○○已大
    學畢業，故上訴人已不願再與被上訴人存有任何婚姻關係之
    糾葛，爰依民法第1052條第2項本文規定，請求判准兩造離
    婚。
二、被上訴人抗辯：上訴人於前案離婚事件中，自承其於94年8
    月間起與外遇對象發生婚外情，上訴人於95年12月底逕自離
    家與被上訴人分居迄今，係因上訴人與外遇對象在外同居不
    肯回家所造成，被上訴人對於兩造分居之原因，並無可歸責
    之事由。被上訴人自始努力維繫婚姻，除於前案離婚事件極
    力挽回婚姻外，並反請求上訴人履行夫妻同居義務，經歷審
    法院判決上訴人應與被上訴人履行夫妻同居義務確定，然上
    訴人於判決確定後始終拒絕履行，甚至一再變更住所，拒絕
    告知被上訴人，並於101年8月逕自離開臺灣前往香港，亦拒
    絕將香港之住居所及確切聯絡資訊通知被上訴人，且自105
    年之後，連手機簡訊亦不肯回應被上訴人，是上訴人所稱兩
    造自前案離婚事件迄今已逾11年仍處於分居狀態，實係上訴
    人刻意造成之事實狀態，被上訴人對於兩造長期分居及未能
    互動並無任何可歸責之事由等語。
三、原審判決駁回上訴人之訴，上訴人不服，提起上訴，兩造聲
    明如下：
（一）上訴聲明：㈠原判決廢棄。㈡准上訴人與被上訴人離婚。
（二）答辯聲明：上訴駁回。
四、本院依民事訴訟法第270條之1第1項第3款規定，由兩造整理
    並協議簡化爭點如下：
（一）不爭執事項：
  　㈠兩造於82年1月22日結婚，育有子女二人，均已成年，目前
      婚姻關係存續中（詳原審卷第27至29頁）。
  　㈡上訴人於前案離婚事件，依民法第1052條第1項第3款、同
      條第2項本文規定，訴請判決離婚，被上訴人於該訴訟中
      反請求上訴人履行同居義務，經臺中地院於00年0月00日
      以00年度○字第0000號判決駁回上訴人之訴，並命上訴人
      應與被上訴人同居；上訴人對第一審本、反訴部分均不服
      ，提起上訴，經本院於00年0月00日以00年度○○字第00號
      判決駁回上訴；上訴人再對第二審判決提起上訴，經最高
      法院於00年00月00日以00年度○○字第0000號裁定駁回上訴
      確定（詳原審卷第31至33、103至115頁）。
  　㈢兩造自前案離婚事件確定判決最後事實審言詞辯論終結日
      即99年9月15日後仍分居迄今。
  　㈣原審卷第139至147、177至179、243至247、309至313、353
      至361、365至367、397至401、435至437頁是兩造的訊息
      對話紀錄（惟上訴人主張沒有其回覆的部分，其均未收到
      該訊息）。
  　㈤原審卷第149、181至205、241、363、369至395、439頁為
      被上訴人與上訴人妹妹甲○○的訊息對話紀錄。
  　㈥原審卷第225至231、249至251、403至405頁、本院卷第85
      至87頁為上訴人與兩造之子乙○○的訊息對話紀錄。
（二）爭點：
    　上訴人依民法第1052條第2項本文規定，請求與被上訴人
      離婚，有無理由？
五、本院之判斷：
（一）按夫妻之一方有民法第1052條第1項各款以外之重大事由
      ，難以維持婚姻者，夫妻之一方得請求離婚；但其事由應
      由夫妻之一方負責者，僅他方得請求離婚，為同法條第2
      項所明定。此乃抽象的、概括的離婚事由，係民法親屬編
      於74年修正時，為因應實際需要，參酌各國立法例，導入
      破綻主義思想所增設，其目的在使夫妻請求裁判離婚之事
      由較富彈性。關於「難以維持婚姻之重大事由」，係以婚
      姻是否已生破綻而無回復之希望為其判斷之標準，而婚姻
      是否已生破綻無回復之希望，則應依客觀之標準，即難以
      維持婚姻之事實，是否已達於倘處於同一境況，任何人均
      將喪失維持婚姻意欲之程度而定。如夫妻雙方就難以維持
      婚姻之重大事由均為有責時，則應衡量比較雙方之有責程
      度，而許責任較輕之一方，向應負主要責任之他方請求離
      婚，或有責程度相同時，雙方均得請求離婚，以符合民法
      第1052條第2項規定之立法目的（最高法院103年度台上字
      第253號、95年度台上字第2185號判決參照）。是本件上
      訴人得否依民法第1052條第2項本文規定請求離婚，端視
      兩造間是否有同條第1項各款以外，難以維持婚姻之重大
      事由？及上訴人是否為該事由有責程度較輕之一方，或至
      少兩造有責程度相同。又按家事訴訟事件，除本法別有規
      定者外，準用民事訴訟法之規定，家事事件法第51條定有
      明文。而當事人主張有利於己之事實者，就其事實有舉證
      之責任，為民事訴訟法第277條前段所明定。是上訴人自
      需就上開事由之存在、及其係有責程度較輕之一方或兩造
      有責程度相同，負舉證責任。　
（二）經查：　　
　　㈠上訴人於前案離婚事件，已自承於94年8月間起與第三人發
      生婚外情，且自95年12月間搬出兩造共同生活之住所，而
      處於分居的狀態（詳本院00年度○○字第00號判決不爭執事
      項㈡、㈢，原審卷第107頁）。顯然，兩造會自95年12月間
      起開始處於分居之狀態，係因上訴人有逾越夫妻忠貞義務
      界限之行為，且自行離開兩造同居之住所所致，被上訴人
      尚於前案離婚事件，反請求上訴人應履行夫妻同居義務，
      並經判決確定（詳原審卷第31至33、103至115頁）。又兩
      造對於前案離婚事件確定判決最後事實審言詞辯論終結即
      00年0月00日後仍分居迄今之事實，均不爭執。而婚姻係
      夫妻共組家庭、共同生活為目的之終身約定，因此夫妻必
      須經營共同生活，民法第1001條亦規定，夫妻互負同居之
      義務，是若夫妻無不能同居之正當理由，而未能經營共同
      生活、互負同居之義務，已達相當之時日，顯然已違背雙
      方之終身約定，失去夫妻共組家庭之意義，堪認已達一般
      人倘處於此一境況，均將喪失維持婚姻意欲之程度，而屬
      於難以維持婚姻之重大事由，是兩造自00年0月00日後分
      居迄今已逾11年，其等無不能同居之正當理由，長期處於
      分居狀態，確實已有難以維持婚姻之重大事由。然上訴人
      自承於前案離婚事件判決確定後，並未依反請求判決意旨
      履行夫妻同居義務（詳本院卷第115頁），其雖辯稱因兩
      造完全沒有夫妻情分存在，被上訴人也完全沒有主動要求
      上訴人履行夫妻同居義務，顯見兩造並無維持婚姻的意願
      ，故其沒有再跟被上訴人同居等語。惟上訴人於前案離婚
      事件判決確定後，本應依反請求判決意旨返回兩造原住所
      或與被上訴人共同商議同居地點，履行夫妻同居義務，其
      並未依反請求判決意旨為之，亦未將其在外住居之處所告
      知被上訴人，致兩造無法有夫妻同居之客觀事實，該事由
      自應歸責於上訴人。又上訴人嗣因任教於國立○○大學，而
      住居於該大學位於○○的宿舍，而與被上訴人位於○○的住所
      ，有相隔兩地之客觀事實，然兩造仍可透過共同商議同居
      地點，或由上訴人於例假日返回兩造原先住所，以達到夫
      妻共同生活之目的，然上訴人仍拒絕告知被上訴人其宿舍
      的地址，以利被上訴人前往探視或同住，連例假日亦未聯
      繫被上訴人或返回兩造原住所履行夫妻同居義務。更有甚
      者，上訴人自承於101年8月底，前往香港○○○○任教後，已
      長期居住在香港，並已取得香港永久居民身分，並未告知
      被上訴人其居住在香港的地址，且因已無意願再與被上訴
      人同住，故亦無履行夫妻同居義務（詳本院卷第116至118
      頁）。凡此，在在顯示自00年0月0日迄今，兩造未能有夫
      妻同居之客觀事實，而有難以維持婚姻之重大事由，係因
      上訴人並無與被上訴人同居之意願，及其刻意躲避被上訴
      人以迴避夫妻同居義務的客觀行為所致。被上訴人於前案
      離婚事件反請求上訴人履行夫妻同居義務，經確定判決命
      上訴人應與被上訴人同居，上訴人卻拒絕與被上訴人共同
      生活，是此等分居狀態之持續，應係可歸責於上訴人，被
      上訴人並無可歸責之事由。
　　㈡上訴人主張前案離婚事件後，兩造已無何互動交集，被上
      訴人亦無對上訴人有關切之意等情，固提出102年間之電
      子郵件、給付子女費用明細表、臺大醫院診斷證明書等為
      證（詳原審卷第35至43、283至285頁），然觀諸上訴人所
      提之電子郵件，被上訴人於102年1月1日傳送「新的一年
      ，可否請你盡快安排○○的未來學習規劃，當初想辦法讓他
      進了○○，是希望他能好好有個新的開始，可是，等了一年
      多，他愈來越不聽勸告，更加大膽，完全沒有約束力，如
      果在現行教育制度下，他一定沒有前途，只能到最爛的學
      校去，甚至也沒有學校可去，所以，請你幫忙」、102年4
      月30日傳送「已將金額傳給你了（手機）請盡快好嗎」、
      102年7月16日傳送「1.已經跟榮總兒童牙科主任討論需要
      在下顎動個手術（虎牙沒露出牙床，橫倒在其他牙齒的下
      方，必須讓虎牙露出來），開刀日期等醫院安排（必須有
      人取消才能近期安排）（○○八月須回學校上課，所以希望
      能盡快進行），現在無法得知確切日期。2.學費單尚未寄
      來，可以請你先寄生活費跟○○的醫療費用，這星期就要開
      始同步進行矯正，為牙床創造空間，兩位醫生盡全力不讓
      孩子動不必要的手術（怕影響孩子牙床與骨骼的發育），
      所以一切聽兩位的診斷」、102年8月26日傳送「請看手機
      的訊息，孩子學費明天要繳清」等訊息（詳原審卷第283
      頁）；另依被上訴人所提簡訊對話截圖所示，被上訴人於
      103年9月16日傳送內容為「想請你幫忙，○○係在想要好好
      補習英文跟數學（他發現過去落後太多，他要慢慢跟上，
      否則會被留級）…」簡訊、104年2月11日傳送內容為「你
      給孩子的錢，全部用在他們身上，如果你能多幫忙他們會
      很感謝，○○較努力上課了（他會主動要求讓他補習，讓學
      業成績進步）（他也想進修音樂相關的吉他製作課程、錄
      音課程），加上他要買電子零件做實驗，這些課程費用都
      是用在他身上，所以才會希望你幫忙支付，其他生活支出
      ，我也在負責」之簡訊（詳原審卷第245頁），可見兩造
      分居期間，被上訴人除有請上訴人給付子女生活費外，亦
      有告知關於子女之學習狀況、就醫情形，並非僅要求上訴
      人付款，兩造尚非毫無互動交集。而上訴人固因罹患肺癌
      於000年0月00日在臺大醫院接受胸腔鏡左下肺葉切除手術
      ，然上訴人自承其並沒有將此訊息通知被上訴人，其當時
      完全沒有想到被上訴人，心想如果當時因此離開人世也就
      算了（詳本院卷第119頁），足認被上訴人確實無從得知
      上訴人罹患肺癌及進行手術的事情，自無以此認定被上訴
      人對上訴人漠不關心。
　　㈢再者，被上訴人多次表示欲維繫婚姻，諸如被上訴人於100
      年11月15日傳送內容為「○○，知道你人在新加坡，不過，
      還是希望你能協助教育與養育兩個孩子，我自己的薪水，
      真得無法支付孩子的學費與生活開銷，很需要你的協助，
      ○○已進入青春期，更需要你的教導，只透過電話，孩子很
      多真實的情況，或許他也沒有告訴你，你曾說過，大人的
      事，不要牽涉到孩子，希望你能多參與孩子的成長，○○心
      中的痛苦，那是一份渴望父愛的落空，每每聽見你打電話
      給弟弟，她會說，他根本就不在意我，你能聽出孩子心中
      最深的感受嗎，這也是我永遠心中的痛苦，更是我無法彌
      補她的，希望你一切都好」之電子郵件(詳原審卷第295頁
      )、110年9月10日傳送內容為「調解時本很期待能見到你
      ，但是你並未出現，詢問陳律師後得知你的身體目前很好
      ，心也安下來，自從獲知你罹患肺癌之後，還是如20多年
      前初識你之時，內心經常向神禱告，為你的健康送上祝福
      ，希望你一切安好」等簡訊(詳原審卷第243頁)，另被上
      訴人逢年過節確有透過上訴人的妹妹甲○○轉達問候婆家之
      意，並致贈年節禮物，亦有其與甲○○的相關簡訊可稽（詳
      原審卷第241頁），被上訴人確有對上訴人表示共同經營
      婚姻家庭生活之善意與關懷，縱認上訴人主張其沒有其回
      覆的部分，表示其未收到該訊息之說法屬實，亦無法否認
      被上訴人內心之真意。相較上訴人於103年6月16日傳送內
      容為「我人在美國開會一個星期，真不知道妳要我做什麼
      ？要把泓翔交給我嗎？我說過大人的事情解決了，小孩的
      事情就解決了，或許妳應該認真思考一下是不是該處理我
      們之間的婚姻問題了？我們做不成夫妻，難道真沒辦法做
      朋友嗎？…  」、「就知道跟妳談也是白談，大人的事不
      解決，小孩的心定的下來嗎？…」之簡訊(詳原審卷第141
      頁)、104年3月14日傳送「匯什麼款？請直接與○○聯絡」
      之簡訊(詳原審卷第139頁)，可見上訴人對婚姻、家庭長
      期採取冷漠、不友善及拒絕溝通之作法，及期待與被上訴
      人離婚之心態，縱兩造分居後迄今互動非多，主要仍係肇
      因於上訴人不願與被上訴人共同生活及善意互動，尚難苛
      求被上訴人單方面即可進一步為修復兩造婚姻之有效作為
      ，故被上訴人並無可責之事由。
六、綜上所述，兩造自00年0月00日以後，雖有逾11年以上時間
    ，無不能同居之正當理由，而未能經營共同生活、互負同居
    之義務，而有民法第1052條第2項本文規定難以維持婚姻之
    重大事由存在，然實係肇因於上訴人不願與被上訴人履行夫
    妻同居義務，且刻意拒絕與被上訴人共同尋求修復兩造婚姻
    之方法，是兩造有難以維持婚姻之破綻事由，上訴人顯為該
    事由應負責之一方，被上訴人並無可歸責之事由存在，依同
    條項但書規定，僅被上訴人得請求離婚，上訴人不得請求離
    婚，其依民法第1052條第2項在本文規定請求判決離婚，為
    無理由，不應准許。原審駁回上訴人之訴，其理由雖稍有不
    同，但結論並無二致，於法並無不合。上訴意旨指摘原判決
    不當，求予廢棄改判，為無理由，應駁回其上訴。
七、本件事實已臻明確，兩造其餘攻擊防禦方法，經審酌後均與
    結果不生影響，自勿庸一一論列，併此敘明。
八、據上論結，本件上訴為無理由，爰判決如主文。
中　　華　　民　　國　　111 　年　　5 　　月　　11　　日
                家事法庭    審判長法　官  楊國精
　　　　　　　　　　　      　　　法　官  李立傑 
　　　　　　　　　　　      　　　法　官  陳得利
正本係照原本作成。
上訴人得上訴。
如不服本判決，應於收受送達後二十日內向本院提出上訴書狀，
其未表明上訴理由者，應於提出上訴後二十日內向本院補提理由
書狀（均須按他造當事人之人數附繕本）。因疫情而遲誤不變期
間，得向法院聲請回復原狀。
上訴時應提出委任律師或具有律師資格之人之委任狀。委任有律
師資格者，另應附具律師資格證書及釋明委任人與受任人有民事
訴訟法第四百六十六條之一第一項但書或第二項所定關係之釋明
文書影本。如委任律師提起上訴者，應一併繳納上訴裁判費。

                                  書記官  王譽澄
　　　　　　　　　　　　　　　　　
中　　華　　民　　國　　111 　年　　5 　　月　　11　　日